【裁判字號】    98,訴,342
【裁判日期】    980930
【裁判案由】    確認建物所有權
【裁判全文】
臺灣嘉義地方法院民事判決               98年度訴字第342號
原      告  丙○○
            丁○○
共      同
訴訟代理人  唐淑民律師
            蕭道隆律師
            李國禎律師
原      告  庚○○
            辛○○
            戊○○
            己○○
被      告  侑進汽車有限公司
兼  法  定
代  理  人  乙○○
被      告  甲○○
上 3人共同
訴訟代理人  盧奇南律師
上列當事人間確認建物所有權事件，本院於民國98年9月18日言
詞辯論終結，判決如下：
  主  文
確認如附圖所示A面積零點零一五六二五公頃、B1面積零點零零
八一四九公頃、B2面積零點零二一六八一公頃之未保存登記建物
為原告共有。
訴訟費用由被告負擔。
  事實及理由
壹、程序方面：
一本件原告庚○○、辛○○、戊○○、己○○經合法通知，未於
  言詞辯論期日到場，核無民事訴訟法第386條所列各款情形，
  爰依被告之聲請，由其一造辯論而為判決。
二按訴狀送達後，原告不得將原訴變更或追加他訴。但被告同意
  者，該訴訟標的對於數人必須合一確定時，追加其原非當事人
  之人為當事人者，不在此限。被告於訴之變更或追加無異議，
  而為本案之言詞辯論者，視為同意變更或追加。民事訴訟法第
  255條第1項第1款、第5款、第2項定有明文。本件原告丙○○
  、丁○○以本件建物係丁○○、訴外人即丙○○之父葉再添建
  築，葉再添過世，丙○○為其繼承人為由，請求確認本件建物
  為丁○○、丙○○所有，嗣於起訴狀繕本送達後，以庚○○、
  辛○○、戊○○、己○○亦為丁○○之繼承人為由，追加庚○○、辛○○、戊○○、己○○為原告，業據提出繼承系統表、
  戶籍謄本為證，且經被告無異議而為本案之言詞辯論，揆諸首
  揭規定，應屬合法，合先敘明。
貳、實體方面：
一原告主張：被告乙○○、甲○○於民國90年12月25日與丙○○
  、庚○○、辛○○、戊○○、己○○之父親葉再添及丁○○簽
  訂租賃契約書（下稱系爭契約），約定使用範圍為坐落嘉義縣
  太保市○○段377號、377之1號土地內申請執照範圍內全部（
  蝦場鐵厝全部承租在內），租賃目的限定為承租經營汽車檢驗
  站，不可非法營業，出租人為配合被告向縣政府申領汽車檢驗
  站執照，遂將相關資料交由被告自行前往申辦，且不得不將土
  地上之未保存登記之建物即門牌號碼嘉義縣太保市○○路○段8
  3號，稅籍編號Ｚ00000000000號鐵厝之納稅義務人名義改為被
  告侑進汽車有限公司（下稱侑進公司），然被告近日一再稱其
  為建物所有權人，且經原告查詢始知被告擅自於91年間，以承
  租之鐵厝向縣政府申請建築執照。葉再添已於95年2月13日過
  世，丙○○、庚○○、辛○○、戊○○、己○○繼承其權利，
  因被告否認原告就上開建物之所有權，爰提起本訴。聲明：確
  認如嘉義縣水上地政事務所（下稱水上地政）98年8月4日函附
  複丈成果圖（下稱附圖）所示A面積0.015625公頃、B1面積
  0.008149公頃、B2面積0.021681公頃之未保存登記建物為原告
  共有。
二被告則以：(一)被告乙○○、甲○○於90年12月間，為開設侑進
  公司經營汽機車修理，並辦理汽機車定期檢驗業務，乃於90年
  12月25日共同承租坐落嘉義縣太保市○○段377、377之1號土
  地內已申請建築執照及釣蝦場全部，其中釣蝦場部分係屬違章
  建築，且四周並無牆板及門戶，不具建築物狀況。承租後，以
  侑進公司名義委託建築師依交通部公路總局各區監理所、站委
  託汽機車修理業務辦理汽機車定期檢驗申請籌設須知，就釣蝦
  場部分予以增建，並於建築完成後，依法向嘉義縣財政稅務局
  申請登記房屋稅籍為Ｚ00000000000號，增建部分之房屋係侑進
  公司所有，非原告所有。(二)被告為開設辦理汽機車檢修及汽機
  車定期檢驗，依交通部公路總局之規定，必須有設置檢驗線之
  建築物使用執照及經建築師核章之平面配置圖始可設立登記，
  一旦將建築物所有人侑進公司變更登記為原告所有，則侑進公
  司之經營設立登記，必遭交通部公路總局監理所撤銷登記，侑
  進公司即無從繼續經營汽機車定期檢驗業務，且被告為經營汽
  機車檢驗業務依法申請增建，所支出建築費用高達新臺幣190
  萬元，原告若希望將增建部分之房屋稅籍名義變更為其所有，
  亦應補償被告所支出之增建費用等語置辯，聲明；原告之訴駁
  回。
三下列事項為兩造所不爭執（見本院卷第136頁、第137頁、第15
  0頁、第151頁），應堪採認：
(一)乙○○、甲○○於90年12月25日與原告丙○○、庚○○、辛○○、戊○○、己○○之父親葉再添及原告丁○○簽訂系爭契約
  ，約定自91年1月1日起至101年1月1日止，由乙○○、甲○○
  承租坐落嘉義縣太保市○○段377號（嗣後分割為377之2號土
  地）、377之1號土地（下合稱系爭土地）內申請執照範圍內全
  部（蝦場鐵厝全部承租在內），經營汽車檢驗站。
(二)系爭土地上現有門牌號碼嘉義縣太保市○○路○段83號（稅籍
  編號Ｚ00000000000號）亦即水上地政98年8月4日函附附圖所示
  A面積0.015625公頃、B1面積0.008149公頃、B2面積0.021681
  公頃之未保存登記建物（下合稱系爭建物）。
(三)葉再添於95年2月13日死亡，其繼承人為丙○○、庚○○、辛○○、戊○○及己○○。
四兩造爭執事項（見本院卷第136頁、第137頁、第150頁、第151
  頁）：系爭建物為何人所有？茲論述如下：
(一)按確認法律關係之訴，非原告有即受確認判決之法律上利益者
  ，不得提起，民事訴訟法第247條第1項前段定有明文。此所謂
  即受確認判決之法律上利益，係指法律關係之存否不明確，原
  告主觀上認其在法律上之地位有不安之狀態存在，且此種不安
  之狀態，能以確認判決將之除去者而言，若縱經法院判決確認
  ，亦不能除去其不安之狀態者，即難認有受確認判決之法律上
  利益（最高法院52年臺上字第1240號判例意旨參照）。本件原
  告主張系爭建物為其所有，為被告所否認，是原告所主張系爭
  建物所有權是否存在即屬不明確，而原告此法律上地位之不安
  狀態，能以本確認判決將之除去，是依上開說明，原告提起本
  件確認之訴即有確認利益，先予敘明。
(二)經查，系爭建物現況為一鐵皮屋頂，內有設置2間玻璃門房間
  ，有樑柱、西、南、東三面牆壁，北邊設有大門對外出入等情
  ，業據本院會同水上地政勘驗現場屬實，製有勘驗筆錄、照片
  、附圖在卷可稽。又據證人葉平城具結證稱：系爭建物是伊搭
  建，除鐵門部分原來是烤漆鋼板，鋼板上有設置小門、窗戶，
  後來由他們改建外，其餘都是伊搭建，伊搭建時間是87年底，
  是葉再添找伊來做的，錢也是葉再添支付，牆面柱子是伊搭建
  ，現場牆面上白色板子原來是鐵絲網及烤漆鋼板圍起來等語；
  證人葉義結證稱：系爭建物之水電是伊於80幾年時設置的，系
  爭建物之西側是丙○○之父親找伊來設置，費用是向丙○○父
  親收取，…伊設置水電時，除靠近東面牆有前面原有一舞台外
  ，其餘沒什麼改變，伊設置時，南面牆就存在，北面牆有門等
  語；另證人謝盛義亦證稱：系爭契約是90年12月25日在伊事務
  所簽立，簽約時，有拿系爭土地所有權狀及本院卷第76頁使用
  執照（即即嘉義縣政府建設局（87）嘉建局管使字第00177號
  使用執照）到伊事務所，當時現場建物是經營阿星釣蝦場，今
  日現場所看到建物之結構、柱子與當時情況大同小異，今日現
  場看到牆面白色板子在當時是鐵厝材質等語，並有對應之照片
  在卷可稽（見本院卷第107頁至第112頁、第115頁至第118頁）
  ，本院審酌證人葉平誠、葉義結、謝盛義與兩造並無特殊情誼
  ，當無自陷偽證罪責而為虛偽陳述之理，且經隔離訊問結果，
  葉平誠、葉義結證述其等搭建系爭建物、設定水電時之建物現
  況，與謝盛義證述其於90年12月25日兩造簽立系爭契約時所見
  建物與現況大致相符，是其等證詞應屬可採。再參酌系爭建物
  之屋頂、西邊牆面及南邊部分牆面，及支持屋頂之鐵柱均係丁○○、葉再添搭建乙節，亦為被告所自承（見本院卷第106頁
  ）。綜上，堪認葉再添、丁○○簽立系爭契約時，其等建築系
  爭建物已有屋頂、樑柱、4牆面甚明。
(三)按民法第66條第1項規定，謂不動產者，係指土地及其定著物
  。又所謂定著物，係指非土地之構成部分，繼續的附著於土地
  而可達經濟上使用之目的者而言，例如房屋、燈塔、橋樑皆是
  。再按自己建築之房屋，與依法律行為而取得者有別，縱使不
  經登記，亦不在民法第758條所謂非經登記不生效力之列（最
  高法院41年臺上字第1039號判例要旨參照）。故苟有自己出資
  建築之事實，要不因是否為違章建築，日後不能辦理登記而有
  所區別，均能原始取得建築物之所有權。本件系爭建物之屋頂
  、樑柱、4牆面既為葉再添、丁○○出資興建，且有屋頂、樑
  柱及4牆面，可達經濟上使用目的，堪認系爭建物係屬葉再添
  、丁○○原始取得所有權無訛。又葉再添於95年2月13日死亡
  ，其繼承人為丙○○、庚○○、辛○○、戊○○及己○○，故
  葉再添過世後，自應由丙○○、庚○○、辛○○、戊○○及己○○共同繼承取得。從而，原告主張系爭建物為其所有，應屬
  有據。
(四)被告雖辯稱上情，並提出嘉義縣政府工務局（91）年嘉工局管
  使字第00194號使用執照、嘉義縣財政稅務局房屋稅籍證明書
  統一發票、轉帳傳票、房屋稅繳款書、地籍套繪圖為證（見本
  院卷第64頁至第75頁、第153頁）。然：(1)按建造執照、使用
  執照僅係行政機關管理建築之方法，並非取得所有權之法定證
  據，未辦理建物第一次所有權登記以前，房屋所有權屬於出資
  興建之原始建築人，與起造人及納稅人名義誰屬無涉（最高法
  院85年度臺上字第247號判決可參）。本件被告提出使用執照
  、房屋稅稅籍證明書、房屋稅繳款書，並以其為系爭建物之使
  用執照之起造人、房屋稅納稅義務人，據以主張其為系爭建物
  之所有權人，尚屬無據。又被告雖提出轉帳傳票、統一發票、
  地籍套繪圖為證，然此尚難以證明系爭建物係被告搭建而為其
  原始取得。(2)按動產與他人之不動產相結合，已成為不動產之
  重要成分，即非經毀損或變更其物之性質，不能分離，且以非
  暫時性為必要，依民法第811條規定，即因附合而由不動產所
  有人取得動產所有權。關於房屋增、擴建部分，倘加建在原建
  物之上，須利用原建物之門戶進出，而無獨立之進出通路，各
  該增、擴建部分，已與原建物附合而成為一整體，即成為原建
  物之重要成分，依前開規定，應由原建物之所有權人取得各該
  增建部分之所有權。經查，葉再添、丁○○出資興建系爭建物
  之屋頂、樑柱、4牆面，取得系爭建物所有權，已如前述，至
  系爭屋頂之防火設備、現場牆面白色板子並非證人葉平誠施作
  乙節，固據葉平誠證述在卷，又南面牆上一排窗戶及大門其中
  一部分鐵門係被告增建等情，亦為原告所不爭執（見本院卷第
  107頁），然經核上開設備均成為系爭建物之重要成分，有照
  片可稽（見本院卷第116頁至第118頁），僅為系爭建物之變更
  ，並未影響系爭建物之基礎結構，故縱為被告所設置、改裝，
  亦難認被告因此而取得系爭建物所有權。(3)被告雖聲請本院函
  查上開統一發票之公司變更資料及系爭建物原經查報為違章建
  築之資料，然上開統一發票並無法證明系爭建物係被告搭建，
  已如前述，自無再調取公司變更資料之必要。另被告聲請查報
  違章建築，係用以證明被告增建建物前，系爭建物為違章建築
  ，要被拆除等情（見本院卷第150頁），然系爭建物是否為違
  章建築，要不影響出資興建者原始所有權之取得，亦即縱為違
  章建築，仍得由其原始建築人取得所有權，已如前述，故本院
  認被告上開聲請，自無調查之必要，併此敘明。
五綜上所述，原告請求確認系爭建物為其所有，為有理由，應予
  准許。
六本件事證已臻明確，兩造其餘攻擊防禦方法，經核與本件判決
  結果不生影響，爰不一一論述。
七據上論結，本件原告之訴有理由，依民事訴訟法第78條、第85
  條第1項，判決如主文。
中    華    民    國     98    年    9    月    30    日
                  民事第三庭   法  官  蘇雅慧
正本係照原本作成。
如不服本判決，應於送達後20日內，向本院提出上訴狀並表明上
訴理由，如於本判決宣示後送達前提起上訴者，應於判決送達後
10日內補提上訴理由書（須附繕本）。
中    華    民    國     98    年    9    月    30    日
                               書記官  劉昀匊


司法院資訊處製作；財團法人民間司法改革基金會備份。
